【裁判字號】    99,訴,714
【裁判日期】    991025
【裁判案由】    分割共有物
【裁判全文】
臺灣桃園地方法院民事判決               99年度訴字第714號
原      告  己○○
訴訟代理人  鍾儀婷律師
複  代理人  戊○○
被      告  丙○○
訴訟代理人  乙○○
被      告  甲○○
訴訟代理人  丁○○
上列當事人間請求分割共有物事件，本院於民國99年10月4 日言
詞辯論終結，判決如下：
    主  文
被告丙○○應就其被繼承人張匏所遺如附表一所示土地之公同共
有權利辦理繼承登記。
兩造共有坐落桃園縣大園鄉○○段埔心小段第九二○地號土地，
面積四七六平方公尺，其分割方法如附圖所示，編號A 、B 、C
、D 部分面積合計一一九平方公尺，歸被告甲○○所有；如附圖
所示編號E 、F 部分面積合計一一九平方公尺，歸被告丙○○所
有；如附圖所示編號G 部分面積二三八平方公尺，歸原告所有。
訴訟費用由被告負擔二分之一，餘由原告負擔。
    事  實  及  理  由
甲、原告起訴主張，坐落桃園縣大園鄉○○段埔心小段第920 地
    號土地（下稱系爭土地），原為原告、被告甲○○、訴外人
    張匏3 人所共有，其中被告甲○○、訴外人張匏係因繼承而
    公同共有系爭土地所有權應有部分1/2 ，惟訴外人張匏業於
    民國84年6 月26日死亡，其繼承人即被告丙○○就系爭土地
    之權利迄未辦理繼承登記，故系爭土地之所有權，現應由兩
    造所共有，兩造各人之所有權應有部分均如附表二所示。又
    系爭土地並無因物之使用目的不能分割之情事，亦無契約訂
    有不分割之期限，兩造間就分割方法復無法達成分割協議，
    原告自得依民法第823 條第1 項之規定，請求判決分割系爭
    土地如附圖即桃園縣蘆竹地政事務所複丈日期99年6 月30日
    之土地複丈成果圖所示編號G 部分面積238 平方公尺之土地
    分歸原告所有；附圖所示編號E 及F 部分合計面積119 平方
    公尺之土地分歸被告丙○○所有；附圖所示編號A 、B 、C
    、D 部分合計面積119 平方公尺之土地分歸被告甲○○所有
    ；且為符合訴訟經濟原則，原告於訴請分割共有物之同時，
    應得併同請求被告丙○○先就自被繼承人張匏繼承之系爭土
    地應有部分1/2 之公同共有權利辦理繼承登記。為此，爰依
    法提起本件訴訟等語。並為訴之聲明：如主文所示。
乙、被告丙○○以：伊願與被告甲○○將2 人公同共有之部分直
    接分割為單獨所有，惟考量土地面寬問題，希望分割方案能
    修改為劃分予被告甲○○之土地位置與被告甲○○現在所有
    坐落其上之建物邊線平行等語，資為抗辯。
丙、被告甲○○則陳述以：伊同意如附圖所示之分割方法，並願
    將與被告丙○○公同共有之土地部分直接分割為個別單獨所
    有等語。
丁、得心證之理由：
一、按訴狀送達後，原告不得將原訴變更或追加他訴。但請求之
    基礎事實同一者，不在此限，民事訴訟法第255 條第1 項第
    2 款定有明文。經查，本件原告於訴狀繕本送達被告後，追
    加聲明請求命被告丙○○應就被繼承人張匏所遺對系爭土地
    所有權應有部分1/2 之公同共有權利辦理繼承登記，核原告
    所為此部分訴之追加，其請求之基礎事實同一，揆諸上揭法
    律規定，應予准許，此先敘明。
二、經查，原告所主張系爭土地原為原告、被告甲○○、訴外人
    張匏3 人所共有，其中被告甲○○、訴外人張匏係因繼承而
    公同共有系爭土地所有權應有部分1/2 ，嗣訴外人張匏於84
    年6 月26日死亡，其繼承人即被告丙○○迄未辦理繼承登記
    ，故系爭土地之所有權，現應由兩造所共有，兩造各人之所
    有權應有部分均如附表二所示。又系爭土地並無因物之使用
    目的不能分割之情事，亦無契約訂有不分割之期限，兩造間
    就分割方法復無法達成分割協議等事實，業據提出地籍圖謄
    本、土地登記第二類謄本各1 份、遺產稅免稅證明書影本、
    繼承系統表各1 紙、日據時期戶籍登記簿謄本影本6 紙、戶
    籍登記簿影本、戶籍謄本各1 紙為證（見本院卷第7 頁、第
    8 頁、第21頁、第43頁至第50頁、第52頁），且經本院依職
    權履勘現場查核無誤，並為被告所不爭執，自堪信為真實。
三、按繼承人有數人時，在分割遺產前，各繼承人對於遺產全部
    為公同共有，民法第1151條定有明文。而繼承人請求分割公
    同共有之遺產，性質上為處分行為，如係不動產，依民法第
    759 條規定，於未辦妥繼承登記前，自不得為之。又按不動
    產之繼承登記，得由任何繼承人為全體繼承人聲請之，此觀
    土地法第73條第1 項之規定可知。且按共有之不動產之共有
    人中一人死亡，他共有人請求分割共有物時，為求訴訟之經
    濟起見，可許原告就請求繼承登記及分割共有物之訴合併提
    起，即以一訴請求該死亡之共有人之繼承人辦理繼承登記並
    請求該繼承人於辦理繼承登記後，與原告及其餘共有人分割
    共有之不動產，最高法院70年度第2 次民事庭會議決定（二
    ）決議、69年台上字第1012號判例意旨可供參照。亦即法院
    裁判分割共有物，性質上為共有人間應有部分之交換，自屬
    處分行為，以各共有人之處分權存在為前提，故提起分割共
    有物之訴，參與分割之當事人以全體共有人為限，倘共有人
    死亡時，其繼承人因繼承，固於登記前已取得不動產物權，
    惟非經登記不得處分其物權，則在辦畢繼承登記前，其繼承
    人仍不得以共有人身分參與共有物之分割，但為求訴訟經濟
    起見，可許原告就請求繼承登記及分割共有物之訴合併提起
    ，即以一訴請求該死亡之共有人之繼承人辦理繼承登記，並
    請求該繼承人於辦理繼承登記後，與原告及其餘共有人分割
    共有之不動產（最高法院91年度台上字第832 號裁判意旨亦
    可參考）。
四、準上，本件被告丙○○雖未就其繼承自訴外人張匏所有如附
    表一對系爭土地之公同共有權利辦理繼承登記，然原告為系
    爭土地之分別共有人，其請求分割系爭土地，則為求訴訟經
    濟起見，自可許原告就請求被告丙○○辦理繼承登記及分割
    共有物之訴合併提起，並請求被告丙○○於辦理繼承登記後
    ，與原告及其餘共有人分割共有之不動產即系爭土地甚明。
五、再按各共有人，除法令另有規定外，得隨時請求分割物，但
    因物之使用目的不能分割或契約訂有不分割之期限者，不在
    此限；共有物之分割，依共有人協議之方法行之。分割之方
    法不能協議決定，或於協議決定後因消滅時效完成經共有人
    拒絕履行者，法院得因任何共有人之請求，命為下列之分配
    ：(1)以原物分配於各共有人，民法第823 條第1 項、第824
    條第1 項第1 款前段亦有明文。本件兩造共有之系爭土地，
    既無因物之使用目的不能分割之情形，復無不為分割之約定
    ，且兩造前未能協議決定分割方法之情事，揆諸上揭法律規
    定，原告自得請求裁判分割。
六、雖被告間就系爭土地所有權應有部分1/2 係為公同共有關係
    ，而依民法第829 條之規定，公同關係存續中，各公同共有
    人，不得請求分割其公同共有物，然按此項公同關係之存續
    既非不可終止，則公同共有人中之一人或數人於訴訟外或於
    起訴時，以訴狀向其他公同共有人表示終止公同關係之意思
    ，而請求分割公同共有物，在審理事實之法院，自應審認其
    所為終止公同關係之意思表示是否正當，能否認為已有合法
    之終止，為適當之裁判，如可認終止為合法，則其公同關係
    已不復存續，即無適用民法第829 條之餘地，最高法院37年
    上字第7357號判例意旨足資參照。而查，本件被告業於本院
    審理時，明示願將上開公同共有關係分割為單獨所有之意思
    （見本院99年10月4 日言詞辯論筆錄，本院卷第81頁背面）
    ，顯見被告於本件訴訟中均已表示終止公同關係之意思而請
    求分割公同共有物，揆諸上開判例之說明，自不應適用民法
    第829 條之規定。
七、又原告主張系爭土地之分割方法，以如附圖所示編號G 部分
    面積238 平方公尺之土地分歸原告所有；編號E 及F 部分合
    計面積119 平方公尺之土地分歸被告丙○○所有；編號A 、
    B 、C 、D 部分合計面積119 平方公尺之土地分歸被告甲○
    ○所有。就此經查，系爭土地係坐落在桃園縣大園鄉○○○
    路○ 段上，中正東路為雙向4 車道之馬路，往來車輛頻繁，
    系爭土地上有磚造1 層建物1 間，其餘部分則為菜園及荒地
    ，荒地上有花草樹木，附近土地上之建物有作工廠、便利商
    店及住家使用等情，業經本院依職權履勘現場及囑託桃園縣
    蘆竹地政事務所測量人員測量無誤，有勘驗筆錄1 份、現場
    照片影本9 張及上開地政事務所以99年9 月7 日蘆地測字第
    0991003111號函所附複丈日期99年6 月30日之複丈成果圖1
    份即附圖在卷可按（見本院卷第64頁至第66頁、第68頁至第
    74頁）。是綜合上情，本院認系爭土地各部分之價值均無何
    重大差異，故依兩造所有權應有部分之比例折算面積後加以
    平均分配，使每人分得之土地均有適當臨路寬度即足使兩造
    均可加以良好使用，俾地盡其利，充足將來經濟發展，而可
    達公平之旨。且以原告所主張之上開方式加以分割分配，就
    兩造各單獨取得之土地之主要位置，亦為被告所不反對；雖
    被告丙○○主張應將劃分予被告甲○○之土地位置重新測量
    ，使與被告甲○○現在所有坐落其上之建物邊線平行，惟查
    ，若依被告丙○○此主張，則被告甲○○所分得之土地靠南
    邊之界線與如附圖所示B 、E 部分南邊之紅色實線平行，則
    此土地東邊之面寬勢必較西邊之面寬為大，土地不如附圖所
    示A 、B 、C 、D 合計之部分方整，不利日後使用之便利，
    有害其經濟價值；況如此劃分是否可順利得到面積119 平方
    公尺之部分，亦非無疑，倘此界線連接系爭土地東邊及西邊
    之界線後，面積超逾被告甲○○應得之119 平方公尺，則此
    土地又必須在東邊或西邊讓出一小部分之面積予相鄰土地之
    分得人即被告丙○○，就該微小面積之土地部分，難以整體
    利用，亦有不當之處。是被告丙○○所主張上開界線之方式
    ，損害程度較原告所主張之上開分割方法為大，尚無足採。
    本院再斟酌系爭土地各共有人即兩造之利害關係，使用情形
    ，共有物之性質及價值、經濟效用、公平經濟原則等情事，
    認依原告主張之上開分割方案較為適當可採。
八、從而，原告依民法第823 條第1 項、第824 條第1 項第1 款
    前段所規定之法律關係，訴請判決被告丙○○應就被繼承人
    張匏對系爭土地所有權應有部分1/2 之公同共有權利辦理繼
    承登記；兩造共有之系爭土地並應以如前所述之分割方法為
    分割，均為有理由，應予准許。
九、末按訴訟費用，由敗訴之當事人負擔；因共有物分割、經界
    或其他性質上類似之事件涉訟，由敗訴當事人負擔訴訟費用
    顯失公平者，法院得酌量情形，命勝訴之當事人負擔其一部
    ，民事訴訟法第78條、第80條之1 定有明文。本件固為原告
    勝訴之判決，惟本件既屬共有物分割事件涉訟，兩造於訴訟
    上之所為，又未徒增不必要之費用，且判決結果對兩造之權
    利亦各屬有利，是由敗訴之被告負擔全部訴訟費用者，顯失
    公平，本院酌量此情形，認本件訴訟費用應由兩造各依其就
    系爭土地所有權應有部分之比例分擔，始為公允。
據上論結，本件原告之訴為有理由，依民事訴訟法第78條、第80
條之1 ，判決如主文。
中    華    民    國    99    年    10    月    25    日
              民事第二庭    法  官  張震武
以上正本係照原本作成
如對本判決上訴，須於判決送達後20日內向本院提出上訴狀
中    華    民    國    99    年    10    月    25    日
                            書記官  顏伯儒
附表一：
┌─────────┬───┬──────┬───────┬──────┐
│坐落地號          │地  目│面  積      │現登記所有權人│權利範圍    │
├─────────┼───┼──────┼───────┼──────┤
│桃園縣大園鄉○○段│建    │476平方公尺 │張匏          │公同共有1/2 │
│埔心小段第920地號 │      │            │              │            │
└─────────┴───┴──────┴───────┴──────┘
坐落地號
附表二：系爭土地各共有人所有權應有部分之比例
┌──┬────────┬────────┬─────────────┐
│編號│    共有人      │權利範圍        │           備註           │
├──┼────────┼────────┼─────────────┤
│1.  │己○○          │所有權應有部分  │地號：桃園縣大園鄉○○段  │
│    │                │2 分之1         │      埔心小段第920地號   │
├──┼────────┼────────┤面積：476 平方公尺        │
│2.  │甲○○、丙○○（│公同共有所有權應│地目：建                  │
│    │即張匏之繼承人）│有部分1/2       │使用分區：鄉村區          │
│    │                │                │使用地類別：乙種建築用地  │
│    │                │                │公告土地現值：11,347元/㎡ │
│    │                │                │                          │
└──┴────────┴────────┴─────────────┘

司法院資訊處製作；財團法人民間司法改革基金會備份。
